【裁判字號】    84,訴,796
【裁判日期】    921225
【裁判案由】    分割共有物
【裁判全文】
臺灣彰化地方法院民事判決  八十四年度訴字第七九六號
    原      告    庚○○
    訴訟代理人    郭登富律師
    被      告    戊○○
    兼訴訟代理人  壬○○
    訴訟代理人    地○○○
    被      告    辛○○
    被      告    乙○○
    訴訟代理人    丙○○
    被      告    亥○○(即楊.
                              住台北市○○區○○里○○街二一號四樓
                  午○○      住台北市○○路○段七三七巷十九弄四號三樓
                  未○        .
                  卯○        .
                              .
                  巳○○      .
                  酉○○      .
    右二人共同
    訴訟代理人    黃精良律師
    複  代理人    甲○○      .
    被      告    黃○○      .
    訴訟代理人    Ａ○○      .
    被      告    宙○○即蕭.
                              .
                  玄○○      .
    右三人共同
    訴訟代理人    楊錫楨律師
    被      告    丑○○      .
                  子○○      .
    右  一  人
    訴訟代理人    丁○○      .
    被      告    申○○(即楊.
                              住台北市○○區○○路一八０巷六六弄八號
                  辰○        .
    右  一  人
    訴訟代理人    癸○○      .
                  寅○○      .
                  王素珍律師
    被      告    宇○○      .
                  己○○      .
    右  一  人
    訴訟代理人    戌○○○    .
    被      告    天○○      .
                              .
    右三人共同
    訴訟代理人    周春霖律師
    複代理人      陳忠雨律師
右當事人間請求分割共有物事件，於民國九十二年十二月十二日言詞辯論終結，本院
判決如左：
    主      文
附表一所示之兩造共有坐落彰化縣溪湖鎮○○段第一五二地號、地目建，面積玖壹伍
平方公尺土地分割如附圖方案五所示；兩造並依附表二所示之金額互為補償。
附表一所示之兩造共有坐落彰化縣溪湖鎮○○段第一五七地號、地目建，面積參壹貳
肆平方公尺土地分割如附圖方案二所示；兩造並依附表三所示之金額互為補償。
訴訟費用由兩造按附表一所示之比例負擔。
    事    實
甲、原告方面：
一、聲明：求為判決如主文所示。
二、陳述：
    緣坐落彰化縣溪湖鎮○○段第一五二、一五七地號土地二筆，其共有人及應有部
    分均如附表一所示，均未訂立不分割之特約，且依其使用目的亦無不能分割之情
    形，惟未能達成分割之協議，爰訴請請求分割。系爭第一五二地號土地，可依附
    圖方案四分割，對現狀影響最小，如依方案五分割，請將Ｅ、Ｆ分得之人互換，
    亦即Ｅ為庚○○、Ｆ為子○○、丑○○。另系爭第一五七地號土地，則依方案一
    分割，因依此一方案之相互補償金額配賦表所示，分割價值與持分價值之差異性
    較小，且創造較高之分割價值，故與方案二相比較，方案一應屬較為均衡且適當
    之方案。
三、證據：提出土地登記簿謄本、戶籍謄本、地價證明書等為證，並聲請勘測現埸。
乙、被告方面：
一、被告戊○○部分：聲明及陳述意旨略以：已與恒吉開發建設股份有限公司簽約，
    辛○○、天○○、壬○○、未○、申○○、亥○○、午○○、宇○○、戊○○、
    楊平生、楊秋吉、卯○願意依原持分比例維持共有。系爭土地第一五二地號部分
    主張依附圖方案一分割，方案五則可接受，不同意方案四，因為會造成被告戊○○無法出入；系爭第一五七地號土地上編號十三號之平房是戊○○、壬○○的，
    現在未使用。土地分割後價值不同，必須相互補償，是否相互補償由鈞院決定等
    語，並提出分割方案、契約書為佐。
二、被告壬○○部分：未於最後言詞辯論期日到場，惟據其前到場陳述及提出書狀略
    以：願與辛○○、天○○、未○、申○○、亥○○、午○○、宇○○、戊○○、
    楊平生、楊秋吉、卯○維持共有，如分配價格不相當者應以金錢補償，共有土地
    各共有人原與恒吉開發建設股份有限公司簽約，然原告藉故反悔，徒增困擾等語
    。並提出契約書一件為佐。
三、被告辛○○、午○○部分：未於最後言詞辯論期日到場，惟據其前到場及提出書
    狀陳述略以：辛○○、天○○、壬○○、未○、申○○、亥○○、午○○、宇○○、戊○○、楊平生、楊秋吉、卯○願意依原持分比例維持共有。
四、被告亥○○、未○、卯○、申○○部分：未於言詞辯論期日到場，惟據渠等提出
    同意書陳述略以：辛○○、天○○、壬○○、未○、申○○、亥○○、午○○、
    宇○○、戊○○、楊平生、楊秋吉、卯○願意依原持分比例維持共有。
五、被告乙○○部分：未於最後言詞辯論期日到場，惟據其前到場陳述略以：同意分
    割。
六、被告巳○○、酉○○部分：聲明及陳述意旨略以：
    系爭第一五七地號主張依方案一分割，被告二人要個別分割等語。並提出分割方
    案為佐。
七、被告黃○○、宙○○、玄○○部分：聲明及陳述意旨略以：
    因被告蕭勝利過世，故由被告宙○○承受訴訟。被告三人願維持共有，系爭第一
    五二地號主張依方案二分割以保全建物，如採方案一會拆到被告之房子等語，並
    提出分割方案、戶籍謄本、台灣桃園地方法院民事庭通知等物為佐。
八、被告子○○、丑○○部分：聲明及陳述意旨略以：
    系爭第一五二第號及第一五七地號土地主張依附圖所示方案四及方案一為分割，
    且分割後不再為相互補償，被告子○○、丑○○願保持共有等語。並提出分割方
    案及方案七、八為佐。
九、被告辰○部分：聲明及陳述意旨略以：
    在沒有相互補償的前提下，贊成依方案四分割，鑑價結果不合理，故認不用相互
    補償。如要相互補償，則寧可調到西邊的土地。原先之方案一、二已不符現況，
    因為路地幾乎都在被告辰○分得的位置上，對被告辰○顯非公平，請鈞院至現場
    履勘等語。並提出地籍圖謄本、地政規費收據為佐。
十、被告宇○○、己○○、天○○部分：
    系爭第一五二地號只要不拆到房子，都可以同意，因該土地除被告己○○有建屋
    外，均為空地，分割方案須能保持建物三合院之完整，如要分割要相互補償的話
    ，還要花一筆錢，沒有辦法負擔，且其餘共有人均仰賴被告己○○之私有地即同
    段第一五三地號土地進出，故不願意再提出補償，請鈞院依實際狀況考量，被告
    己○○亦不願負擔本件訴訟費用。至於系爭第一五七地號主張依方案一分割，被
    告宇○○、天○○與其餘被告辛○○、壬○○、未○、申○○、亥○○、午○○
    、戊○○、楊平生、楊秋吉、卯○等人依原持分比例維持共有，經濟效益最大，
    較為公平合理，而相互補償之價金應為共有，在由維持共有之被告為內部分配。
丙、法院方面：
    本院依聲請履勘現場，囑託彰化縣溪湖地政事務所派員至現場測量。
    理    由
甲、程序方面：
一、按訴狀送達後，原告不得將原訴變更或追加他訴，但不甚礙被告之防禦及訴訟之
    終結者，不在此限。本件原告就起訴請求被告楊平生、楊秋吉就坐落彰化縣溪湖
    鎮○○段第一五七地號之共有土地予以分割，變更為以乙○○為被告就上開土地
    予以分割，核其所訴內容不甚礙被告之防禦及訴訟之終結，依民事訴訟法第二百
    五十五條第一項第七款之規定，其訴之變更應屬合法，合先敘明。又被告蕭勝利
    於訴訟中死亡，經繼承人即被告宙○○承受訴訟，並已登記為上開系爭土地之共
    有人，其承受訴訟亦屬合法，併予敘明。
二、被告辛○○、乙○○、壬○○、未○、申○○、亥○○、午○○、卯○等未於言
    詞辯論期日或最後言詞辯論期日到場，查無民事訴訟法第三百八十六條所列各款
    情形，依原告之聲請，由其一造辯論而為判決。
乙、實體方面：
一、本件原告主張之事實，已據其提出土地登記簿謄本、戶籍謄本為證，並經本院勘
    驗現場屬實，復囑託彰化縣溪湖地政事務所鑑測明確，製有複丈成果圖在卷可稽
    ，堪信為真實。
二、按共有物除因物之使用目的不能分割或共有人間契約訂有不分割之期限者外，各
    共有人，得隨時請求分割共有物，又共有物分割之方法，共有人不能協議決定者
    ，法院得因任何共有人之聲請，以原物分配或變價分配之，民法第八百二十三條
    第一項及第八百二十四條第二項規定甚明。本件前開二筆土地既合於判決分割之
    要件，則原告本於土地共有人之分割請求權訴請判決分割，於法自屬有據，應予
    准許。
三、按共有人因共有物分割之方法不能協議決定，而提起請求分割共有物之訴，應由
    法院斟酌當事人之聲請、共有物之性質、經濟效用及全體共有人之利益等公平決
    定之。經查：系爭土地上如複丈日期八十四年十二月七日複丈成果圖所示，坐落
    彰化縣溪湖鎮○○段第一五二、一五七地號土地上，均有如該複丈成果圖所示兩
    造之建物分布之情形，業經法院會同地政事務所人員赴現場履勘屬實，且有勘驗
    筆錄及土地複丈成果圖附卷可稽。至系爭土地之分割方法，爰分述如下：（一）
    、本件系爭二筆土地共有關係分別存在於系爭土地之上，且二筆土地之共有人並
    不相同，故本院為分割時，自應就此二筆土地之狀況，分別觀察，個別分割，合
    先敘明。（二）、就坐落彰化縣溪湖鎮○○段第一五二地號土地而言：系爭土地
    東側已有五十三平方公尺成為田中央路，業經本院會同彰化縣溪湖地政事務所人
    員勘測屬實，並有複丈成果圖（複丈日期九十年八月十六日）可稽，是以附圖方
    案一之分割方法，將東側土地分歸辰○一人，顯屬不公，自無可採；至於附圖方
    案四之分割方法，因編號丁部分對外通路甚為狹小，致使編號丁之土地均難利用
    ，而附圖方案三之分割方法，又將導致編號己之土地無適當之通路可供通行，均
    非適當。而附圖方案五之分割方法，已兼顧分得編號Ｄ、Ｅ、Ｆ之各所有人道路
    通行問題，堪稱便利，故比較結果，本院認以附圖方案五之分割方法較為適當。
    （三）就同段第一五七地號土地而言：附圖方案一之分割方法，將原告庚○○應
    分得之土地分為二筆，被告玄○○、宙○○、黃○○等人應分得之土地亦分為二
    筆，且均未相鄰，造成上開共有人之土地割裂，難以完整利用，而附圖方案二之
    分割方法，即將上開共有人土地均分割為一筆，此等方式較能使各共有人分得完
    整之土地，盡其地利，故本院認此筆土地以附圖方案二之分割方法，最符合土地
    利用之利益。綜上所述，本院認坐落彰化縣溪湖鎮○○段第一五二地號土地如附
    圖方案五之分割方案及分割方法，同段第一五七地號土地如附圖方案二之分割方
    案及分割方法，尚堪符合共有人間利益之均衡及能使系爭土地發揮最大之效用，
    值予採用，爰判決系爭土地之分割方法為如主文第一、二項所示。至於被告子○○等人迨至九十二年八月十四日始提出方案七、八，有礙訴訟終結，故不應准許
    ，併予敘明。
四、又按法院裁判分割共有物，除應斟酌各共有人之利害關係及共有物之性質外，尚
    應斟酌共有物之價格。倘共有人中所受分配之不動產，其價格有不相當者，法院
    應命以金錢補償之。經本院囑託華聲企業發展鑑定顧問有限公司鑑定結果，認為
    採用附圖方案五、方案二所示之分割方案，依當地里鄰環境、交通情況、公共設
    施、使用現狀、經濟發展、房地產交易現況等，認為共有人受分配之土地，自應
    互為補償始符公允，而原告及被告巳○○、酉○○、玄○○、宙○○、黃○○、
    宇○○、天○○對鑑價之結果均無意見，各共有人應互為補償如附表二、三所示
    。
五、本件分割共有物事件，如由敗訴之被告負擔訴訟費用，則顯失公平，爰命勝訴之
    原告負一部分訴訟費用。
六、本件待證事實已臻明確，兩造其餘之攻擊防禦方法、舉證與聲明，均不影響本件
    判決之結果，爰不一一論列，附此敘明。
據上論結，本件原告之訴為有理由，爰依民事訴訟法第三百八十五條第一項前段、第
八十條之一、第八十五條第一項但書，判決如主文。
中      華      民      國    九十二    年    十二    月      二十五    日
                            台灣彰化地方法院民事第一庭
~B法      官  陳弘仁
右為正本係照原本作成。
如對本判決上訴，應於判決送達後二十日內向本院提出上訴狀。
~B法院書記官  王振州
中      華      民      國    九十二    年    十二    月      二十五    日
附表一：
  ┌──────────────────────────────────┐
  │坐落彰化縣溪湖鎮○○段第一五二、一五七地號土地共有人一覽表          │
  ├────┬──────┬────────┬─────┬───────┤
  │共有人  │第一五二地號│  第一五七地號  │ 訴訟費用 │備    註      │
  │        │應有部分比例│  應有部分比例  │ 負擔比例 │              │
  ├────┼──────┼────────┼─────┼───────┤
  │申○○  │            │73/1257         │ 4.5/100  │              │
  ├────┼──────┼────────┼─────┼───────┤
  │午○○  │            │73/1257         │ 4.5/100  │              │
  ├────┼──────┼────────┼─────┼───────┤
  │宇○○  │            │73/1257         │ 4.5/100  │              │
  ├────┼──────┼────────┼─────┼───────┤
  │乙○○  │            │156/3352        │ 3.6/100  │              │
  ├────┼──────┼────────┼─────┼───────┤
  │辛○○  │            │48/6704         │ 0.5/100  │              │
  ├────┼──────┼────────┼─────┼───────┤
  │楊璜璋  │            │146/670         │ 1.7/100  │              │
  ├────┼──────┼────────┼─────┼───────┤
  │卯  ○  │            │256/6704        │ 3/100    │              │
  ├────┼──────┼────────┼─────┼───────┤
  │未  ○  │            │256/6704        │ 3/100    │              │
  ├────┼──────┼────────┼─────┼───────┤
  │天○○  │            │256/6704        │ 3/100    │              │
  ├────┼──────┼────────┼─────┼───────┤
  │戊○○  │460/2040    │550/6704        │ 12/100   │              │
  ├────┼──────┼────────┼─────┼───────┤
  │壬○○  │            │550/6704        │ 6/100    │              │
  ├────┼──────┼────────┼─────┼───────┤
  │庚○○  │158/2040    │550/6704        │ 8/100    │              │
  ├────┼──────┼────────┼─────┼───────┤
  │巳○○  │            │732/6704        │ 8.5/100  │              │
  ├────┼──────┼────────┼─────┼───────┤
  │酉○○  │            │730/6704        │ 8.5/100  │              │
  ├────┼──────┼────────┼─────┼───────┤
  │玄○○  │            │180/6704        │ 2/100    │              │
  ├────┼──────┼────────┼─────┼───────┤
  │宙○○  │            │180/6704        │ 2/100    │              │
  ├────┼──────┼────────┼─────┼───────┤
  │黃○○  │            │240/6704        │ 3/100    │              │
  ├────┼──────┼────────┼─────┼───────┤
  │子○○  │6/24        │275/6704        │ 4/100    │              │
  ├────┼──────┼────────┼─────┼───────┤
  │丑○○  │1/18        │275/6704        │ 4/100    │              │
  ├────┼──────┼────────┼─────┼───────┤
  │辰  ○  │79/2040     │                │ 3.3/100  │              │
  ├────┼──────┼────────┼─────┼───────┤
  │己○○  │79/2040     │                │ 10.4/100 │              │
  └────┴──────┴────────┴─────┴───────┘


司法院資訊處製作；財團法人民間司法改革基金會備份。
